臺灣臺中地方法院刑事判決
111年度金訴字第743號
聲  請  人  臺灣臺中地方檢察署檢察官
被      告  PHAN VAN TIEN (越南籍，中文名潘文進)





上列被告因洗錢防制法等案件，經檢察官聲請簡易判決處刑（11
0年度偵字第38556號），本院受理後認不宜以簡易判決處刑（11
1年度沙金簡字第23號），改依通常程序審理，判決如下：
    主    文
甲○ ○ ○○       幫助犯洗錢防制法第十四條第一項之洗錢罪，
處有期徒刑肆月，併科罰金新臺幣貳萬元，罰金如易服勞役，以
新臺幣壹仟元折算壹日；並於刑之執行完畢或赦免後，驅逐出境
。
    犯罪事實
一、甲○ ○ ○○      （中文名：潘文進）可預見提供金融帳戶予
    他人使用，可能淪為他人實施財產犯罪之工具，仍基於即使
    發生亦不違反本意之幫助恐嚇取財及幫助掩飾隱匿特定犯罪
    所得來源去向之洗錢不確定故意，於民國110年8月26日前某
    時，在不詳地點以不詳方式將其向臺灣銀行申辦帳號000000
    000000號帳戶提款卡(含密碼)，以不詳方式交予真實姓名不
    詳之犯罪集團成員，容任該集團人員任意使用帳戶。又該集
    團成員取得上開帳戶資料後，即基於意圖為自己不法所有之
    恐嚇取財犯意，於110年8月26日12時許，撥打電話予乙○○恫
    稱：參賽的賽鴿在他們手上，若未依指示匯款將立即殺害賽
    鴿等語，致乙○○心生畏怖，依指示於110年8月26日13時17分
    許，匯款新臺幣（下同）1萬1,031元至上開帳戶，並遭提領
    一空。嗣乙○○匯款後賽鴿未返回報警處理，經警循線查悉上
    情。
二、案經臺南市政府警察局第六分局報告臺灣臺中地方檢察署檢
    察官偵查後聲請簡易判決處刑。
    理    由
一、證據能力部分：
　　按被告以外之人於審判外之言詞或書面陳述，除法律有規定
    者外，不得作為證據；被告以外之人於審判外之陳述，雖不
    符合刑事訴訟法第159條之1至第159條之4之規定，但經當事
    人於審判程序同意作為證據，法院審酌該言詞陳述或書面陳
    述作成時之情況，認為適當者，亦得為證據。當事人、代理
    人或辯護人於法院調查證據時，知有第159條第1項不得為證
    據之情形，而未於言詞辯論終結前聲明異議者，視為有前項
    之同意，刑事訴訟法第159條第1項、第159條之5定有明文。
    查本件判決認定犯罪事實所引用之被告甲○ ○ ○○      以外
    之人於審判外之陳述，公訴人及被告迄至言詞辯論終結前均
    未聲明異議，且經本院審酌該等證據資料製作時之情況，並
    無違法不當及證明力明顯過低之瑕疵，堪認作為證據應屬適
    當，依上開規定，均具有證據能力。至於不具供述性之非供
    述證據，並無傳聞法則之適用，該等證據既無證據證明係公
    務員違背法定程序所取得，復經本院踐行調查證據程序，且
    與本案具有關聯性，亦均有證據能力。
二、認定犯罪事實之證據及理由：
　　本院訊據被告甲○ ○ ○○      固坦認本案所涉及之臺灣銀行
    帳戶及提款卡，係其任職技迪科技股份有限公司（下稱技迪
    科技公司）期間為薪資轉帳所申辦，然否認有幫助恐嚇取財
    、幫助洗錢之犯行，辯稱提款卡係109年5月遭他人偷走，其
    並未將密碼寫在提款卡，可能係與其同住宿舍且知道密碼之
    阮文定所偷，阮文定已去臺南變成逃逸外勞，並稱自110年3
    月離職後即未使用該存摺、提款卡，亦未注意是何時不見，
    存款簿是遺失，並非其提供他人做詐騙使用等語（見本院卷
    第49、51至53頁、107頁）。經查：
　㈠就被告所申辦上開臺灣銀行帳戶遭犯罪集團成員使用，致被
    害人乙○○遭恐嚇取財，將1萬1,031元款項匯入上開帳戶並遭
    提領之事實，業據被害人乙○○於警詢明確指訴在案（見偵卷
    第15至17頁），並有被害人乙○○網路郵局ATM轉帳匯款紀錄
    證明、臺灣銀行梧棲分行110年9月17日梧棲營密字第110000
    29181號函暨檢附被告臺灣銀行000000000000號帳戶交易明
    細表、被告開戶個人基本資料、內政部警政署反詐騙諮詢專
    線紀錄表（見偵卷第19、25、21至23、27至29、31頁）、臺
    灣銀行梧棲分行111年6月10日梧棲營密字第11100016431號
    函暨檢送被告臺灣銀行帳號000000000000帳戶110年1月迄今
    交易明細等資料在卷可稽（見本院金訴卷第83、85至93頁）
    ，是被害人乙○○遭犯罪集團恐嚇取財，而依指示於110年8月
    26日13時17分許，匯款1萬1,031元至上開被告所申辦臺灣銀
    行帳戶內，再以被告所申辦之提款卡提領款項事實，堪以認
    定。
  ㈡被告固自承係於108年11月22日為其所任職技迪科技公司薪資
    轉帳，而辦理上開臺灣銀行帳戶開戶手續，並取得存摺與提
    款卡，提款卡密碼設定為661990（為其配偶之出生年月日）
    ，然其並未將密碼寫在提款卡上等語（見偵卷第12頁，本院
    卷第51頁）。就被告所申辦上開臺灣銀行帳戶提款卡之去向
    ，被告於警詢時係稱：伊將提款卡放在皮包內，騎機車時，
    皮包從褲子後面口袋掉出而不見，遺失時間大約是在110年5
    月底，遺失地點忘記了，因提款卡並未使用，且帳戶裡也沒
    錢，是發現遺失後並未向銀行掛失、亦未向警方報案，無人
    知道提款卡密碼等語（見偵卷第12至13頁）；於本院訊問時
    先稱：伊是110年4月或5月離職，任職期間薪資匯入此帳戶
    ，伊是用提款卡領款，離職後因無款項入帳，未繼續使用，
    離職前住公司宿舍，提款卡大約是在110年5月不見，與伊同
    住並知道提款卡密碼者係阮文定，但他已成為逃逸外勞，懷
    疑提款卡是被阮文定偷的等語（見本院卷第51至53頁）；於
    本院審理時再稱：伊工作至110年2月份，3月即與原公司解
    約，等待轉換雇主，並繼續住在公司宿舍，是5月時發現存
    簿不見，並不是在離職時發現不見，6月才真正離開公司宿
    舍。伊還是合法勞工時，會把存摺放在櫃子（放衣服的地方
    ），提款卡放在錢包裡面，無薪資匯入後就未注意，直至警
    察詢問提款卡在哪裡時，伊才知道提款卡不見了等語（見本
    院卷第111至114頁）。
　㈢觀諸上揭被告辯詞，首先就被告究竟係何時發現其臺灣銀行
    帳戶存摺、提款卡不見之時間？被告先係稱於110年5月即發
    現，後又改稱係警察詢問時才知道提款卡不見（按警方係於
    110年9月14日製作筆錄時詢問），兩者時間差距達4個月，
    何以會有如此差異之說詞，令人起疑。次就該提款卡不見之
    原因？被告先稱係騎機車時，放置提款卡之皮包，從褲子後
    面口袋掉出去而不見（見偵卷第12頁），被告其時既已能將
    提款卡遺失之經過明確陳述，何以其後又改稱懷疑是遭同住
    公司宿舍之外勞阮文定所竊取，前者係稱遺失，後者卻明確
    指出懷疑竊取之人，如此歧異說詞，實非尋常。再以被告上
    開臺灣銀行帳戶之交易明細觀之，於110年1月、2月間尚有
    款項匯入及提領之紀錄，然自3月起，該帳戶即有近5個月時
    間無任何款項匯入、提領之紀錄，被告自承2月時係其所使
    用提領，此固與被告所述任職技迪科技公司期間，其薪資轉
    帳及提領情事相符，然依被告辯稱其提款卡係於110年5月遺
    失或遭竊，則若係提款卡不慎遺失，遭犯罪集團人員拾獲，
    再由該犯罪集團人員加以使用之機率實微乎其微，況被告亦
    稱並未將密碼寫在提款卡上，拾獲之人既未取得密碼，如何
    能操作提領？至於被告改稱提款卡係遭同住宿舍且知悉密碼
    之外勞阮文定所竊，則既於5月即遭竊取，何以至8月20日期
    間，該帳戶並無任何款項交易情事？果以拾獲或竊取該提款
    卡者而言，深恐原失主發現後即辦理掛失或報警，致該提款
    卡無法再為使用，當會儘速使用以發揮其效能，何以會發生
    自5月至8月近3個月期間，完全無任何使用交易之情況？對
    應被告所辯既已產生上開疑點，是其所稱提款卡係於110年5
    月間即遺失或遭竊之說詞，根本不合常理，實難採信。
　㈣再就該臺灣銀行帳戶於110年8月2日突有中區國稅局匯入16,5
    23元款項，對此款項之性質，被告當庭即明確說出係屬「退
    稅」性質（見本院卷第117頁），對照被告係於108年11月22
    日申辦該帳戶，而中區國稅局之所以會以該帳戶帳號辦理退
    稅，定係被告於綜合所得稅電子結算申報繳稅系統或結算申
    報書上鍵入或填妥此帳戶帳號，中區國稅局始可能將退稅款
    項匯入此指定帳戶內。以申辦退稅手續者即為被告或其委託
    之人，是被告斷不可能不知退稅之事，且此帳戶在中區國稅
    局於8月2日辦理退稅匯款入帳戶後，8月20日即分別於12:02
    :55提領10,005元、12:04:11提領6,005元，隨後再有同日13
    :00:17跨轉4,020元入帳戶、13:20:38跨轉4,010元入帳戶，
    隨即於13:29:32以提款卡提領8,005元，再於14:20:37跨轉5
    ,015元入帳戶，14:35:05以提款卡提領5,005元之交易狀態
    ，爾後並集中於8月25日開始有多筆款項密集跨轉入帳戶，
    隨即以提款卡提領之交易紀錄。揆諸上揭帳戶交易明細，該
    帳戶自110年8月20日當日即恢復交易使用狀態，果如被告所
    辯稱該提款卡係於110年5月間即遺失或遭竊，則自是時起，
    該提款卡已離開被告所得管理支配使用狀態，又何以有人明
    確知曉該帳戶內有退稅入款情事，且進而使用提款卡加以提
    領。
　㈤本案合理推論應係被告於辦理109年度綜合所得稅申報手續時
    （依財政部公告需於110年6月底前辦理完成），將退稅帳戶
    帳號一併附上，俾中區國稅局辦理退稅作業，審酌財政部考
    量民眾受新冠肺炎疫情影響，是將110年綜合所得稅申報期
    間，自當年5月底延長1個月時間至6月底，則被告於申辦綜
    合所得稅手續時，既將此臺灣銀行帳戶列為其退稅帳戶，顯
    見其時該提款卡仍處於被告所得管理支配之狀態，根本不可
    能係被告所辯稱於5月時即已遺失或遭竊，否則被告何以仍
    將該臺灣銀行帳戶，列為中區國稅局退稅使用之帳戶。且財
    政部退稅作業，針對外籍人士部分係於每年8月初辦理，以
    被告於108年10月27日即入境至臺灣工作，工作期間已經歷1
    09年之綜合所得稅退稅申辦作業，是對於110年退稅申辦作
    業時程當所知悉，其既於辦理綜合所得稅申報時將上開臺灣
    銀行帳戶列為退稅帳戶，並於中區國稅局退稅時加以提領，
    係屬常態作法，凡此均足證被告辯稱該提款卡已於110年5月
    間遺失或失竊，並非實情。再對照此帳戶自110年8月20日開
    始遭提領款項、8月25日開始有多筆款項密集出入之紀錄，
    被告應係於110年8月20日12:02:55提領10,005元、12:04:11
    提領6,005元之退稅款後，將提款卡連同密碼提供不知名之
    犯罪集團人員使用，而該犯罪集團成員隨即使用該提款卡為
    本件恐嚇取財、洗錢之犯行。雖無證據證明被告知悉該等犯
    罪集團成員係如何實施犯罪，然以提款卡及密碼事關個人財
    產權益保障，專有性甚高，豈能隨意提供，而該等犯罪集團
    人員以之作為恐嚇取財、洗錢之用，當為被告所能預見，且
    其發生顯然並不違反被告之本意，被告前開所辯實不足採，
    被告實有幫助該犯罪集團成員實施恐嚇取財、洗錢之不確定
    故意，應堪認定。　
  ㈥綜上，被告幫助恐嚇取財、幫助洗錢之犯行，堪以認定，應
    依法論罪科刑。
三、論罪科刑：
  ㈠按刑法上之幫助犯，係以幫助之意思，對於正犯資以助力，
    而未參與實施構成要件之行為者而言（最高法院88年度台上
    字第1270號判決要旨參照）。查被告將其所申設之臺灣銀行
    帳戶之提款卡（含密碼），提供不詳犯罪集團成員收受，容
    任犯罪集團成員持之遂行恐嚇取財犯罪及掩飾或隱匿犯罪所
    得來源及去向，雖使該集團成員得作為提款、轉帳及匯款之
    用，並向被害人乙○○施以恐嚇，致使乙○○依指示，匯款至被
    告所提供之上開臺灣銀行帳戶內，用以遂行恐嚇取財及掩飾
    或隱匿犯罪所得來源及去向之犯行。惟依前揭說明，被告雖
    將上揭提款卡（含密碼）提供他人使用，然並無證據證明被
    告與他人有何犯意聯絡及行為之分擔，是被告係基於幫助他
    人實行恐嚇取財、洗錢之不確定故意，將系爭帳戶提款卡（
    含密碼）提供他人使用，使該他人得基於意圖為自己不法所
    有之恐嚇取財犯意，以恐嚇使被害人被迫依指示匯款至被告
    之上開臺灣銀行帳戶內，係對於該恐嚇取財正犯遂行恐嚇取
    財犯行資以助力，且其所為提供提款卡（含密碼）之行為，
    係屬刑法恐嚇取財罪、洗錢防制法洗錢罪構成要件以外之行
    為。核被告所為，係犯刑法第30條第1項前段、同法第346條
    第1項之幫助犯恐嚇取財罪，刑法第30條第1項前段、違反洗
    錢防制法第2條第1款而犯同法第14條第1項之幫助犯洗錢罪
    ，並均應依刑法第30條第2項規定，按正犯之刑減輕之。
  ㈡想像競合：
　　被告以一行為犯上開幫助犯恐嚇取財、幫助犯洗錢2罪，為
    異種想像競合犯，應依刑法第55條前段規定從一重以幫助犯
    洗錢罪處斷。又依55條後段不得科以較輕罪名所定最輕本刑
    以下之刑之規定，是在本案固應適用幫助犯洗錢罪處斷，然
    在審酌刑度時，仍須受較輕罪名即恐嚇取財罪最輕本刑為有
    期徒刑6月以上之限制。
  ㈢爰以行為人之責任為基礎，審酌被告為越南籍，正值壯年，
    竟提供自身帳戶提款卡（含密碼）供犯罪集團成員使用，肇
    致被害人遭受恐嚇受有財產損失，所為應予非難，且犯後一
    再否認犯行，未與被害人達成和解，顯見被告犯後態度不佳
    、不知悔悟；兼衡被告自述國中畢業之教育程度、已婚、有
    1個未成年小孩、來臺在工廠工作、需撫養配偶、小孩及父
    母、家庭經濟狀況貧窮等語（見本院金訴卷第118頁），暨
    其犯罪動機、目的、手段、犯罪所生之危害等一切情狀，量
    處如主文所示之刑，並就罰金部分諭知易服勞役之折算標準
    。另被告係越南籍之外國人，並受本案有期徒刑以上刑之宣
    告，本院衡酌被告已屬逾期居留之非法外勞，復為本案犯行
    ，難以期待其恪遵我國法律，顯不宜在我國居留，為避免造
    成我國社會治安潛在問題，實有驅逐其出境之必要，爰併依
    刑法第95條諭知被告於刑之執行完畢或赦免後應予驅逐出境
    。
四、沒收部分：
  ㈠按犯罪所得，屬於犯罪行為人者，沒收之；於全部或一部不
　  能沒收或不宜執行沒收時，追徵其價額，刑法第38條之1 第
    1項前段、第3 項定有明文。查被告固有將其所申設之臺灣
    銀行提款卡（含密碼），送交不詳犯罪集團成員使用，遂行
    恐嚇取財、洗錢之犯行，惟卷內尚乏積極證據證明被告就此
    獲有報酬或因此免除債務，自無從遽認被告有何實際獲取之
    犯罪所得，爰不予諭知沒收或追徵其價額。
　㈡至被告所有其所申設之臺灣銀行帳戶之提款卡（含密碼），
    雖係供犯罪所用之物，惟該等帳戶業經列為警示帳戶，已無
    法再提供為犯罪使用，顯無再予沒收之實益，爰不予諭知沒
    收，附此敘明。 
  ㈢另按洗錢防制法第18條第1項固規定「犯第14條之罪，其所移
    轉、變更、掩飾、隱匿、收受、取得、持有、使用之財物或
    財產上利益，沒收之；犯第15條之罪，其所收受、持有、使
    用之財物或財產上利益，亦同。」，惟被告非實際上提款之
    人，並無掩飾隱匿詐欺贓款之犯行，非洗錢防制法第14條第
    1項之正犯，自無上開條文適用，附此敘明。　　　　
據上論斷，應依刑事訴訟法第299條第1項前段，洗錢防制法第14
條第1項，刑法第11條前段、第30條第1項前段、第2項、第55條
、第346條第1項、第42條第3項前段、第95條，刑法施行法第1條
之1第1項，判決如主文
本案經檢察官陳信郎聲請簡易判決處刑，檢察官丙○○到庭執行職
務。
中　　華　　民　　國　　111 　年　　7 　　月　　25　　日
            刑事第九庭  審判長  法  官  陳培維
　　　　　　　　　              法  官  陳怡珊
　　　　　　　　　              法  官  彭國能
以上正本證明與原本無異。
如不服本判決應於收受判決後20日內向本院提出上訴書狀，並應
敘述具體理由；其未敘述上訴理由者，應於上訴期間屆滿後20日
內向本院補提理由書（均須按他造當事人之人數附繕本）「切勿
逕送上級法院」。
告訴人或被害人如不服判決，應備理由具狀向檢察官請求上訴，
上訴期間之計算，以檢察官收受判決正本之日起算。
                                書記官  陳宇萱
中　　華　　民　　國　　111 　年　　7 　　月　　25　　日
附錄本案論罪科刑所犯法條
中華民國刑法第30條
幫助他人實行犯罪行為者，為幫助犯。雖他人不知幫助之情者，
亦同。
幫助犯之處罰，得按正犯之刑減輕之。
中華民國刑法第346條第1項
意圖為自己或第三人不法之所有，以恐嚇使人將本人或第三人之
物交付者，處6月以上5年以下有期徒刑，得併科3萬元以下罰金
。
洗錢防制法第14條第1項
有第二條各款所列洗錢行為者，處7年以下有期徒刑，併科新臺
幣5百萬元以下罰金。